ACORDAO-COMPLETO-2391662

ACÓRDÃO 1053/2022 ATA 6/2022 - SEGUNDA CÂMARA

VISTOS, relatados e discutidos estes autos de tomada de contas especial instaurada pelo Fundo Nacional de Desenvolvimento da Educação, em desfavor do Sr. Agamenon Lima Milhomem, Prefeito do município de Peritoró-MA, no período de 1º/1/2009 a 31/12/2012, em razão da omissão no dever de prestar contas dos recursos recebidos por força do Programa Dinheiro Direto na Escola - Plano de Desenvolvimento da Escola - PDDE-PDE, no exercício de 2011,
ACORDAM os Ministros do Tribunal de Contas da União, reunidos em sessão da 2ª Câmara, em:
9.1. arquivar, com fundamento nos arts. 1º, inciso I, da Lei 8.443/1992, c/c os arts. 201, § 3º, e 212 do Regimento Interno do TCU, a presente tomada de contas especial, sem julgamento do mérito, ante a ausência de pressupostos de constituição e de desenvolvimento válido e regular do processo; e
9.2. dar ciência desta deliberação aos responsáveis e aos interessados.

Tomada de contas especial instaurada pelo Fundo Nacional de Desenvolvimento da Educação (FNDE), em desfavor do Sr. Agamenon Lima Milhomem, ex-Prefeito de Peritoró-MA, em razão da omissão no dever de prestar contas dos recursos recebidos por força do Programa Dinheiro Direto na Escola - Plano de Desenvolvimento da Escola - PDDE-PDE, no exercício de 2011.

Segunda Câmara

Município de Peritoró - MA.

3. Interessados/Responsáveis:
3.1. Interessado: Fundo Nacional de Desenvolvimento da Educação (00.378.257/0001-81).
3.2. Responsável: Jozias Lima Oliveira (XXX.018.263-XX).

13.1. Ministros presentes: Bruno Dantas (Presidente), Augusto Nardes (Relator), Aroldo Cedraz e Antonio Anastasia.
13.2. Ministros-Substitutos presentes: Marcos Bemquerer Costa e André Luís de Carvalho.

AUGUSTO NARDES

Adoto como relatório a instrução elaborada no âmbito da Secretaria de Controle Externo de Tomada de Contas Especial - SecexTCE (peça 39) , que contou com a anuência do corpo diretivo da unidade (peças 40/41) e do Ministério Público junto ao TCU (peça 42) :
"INTRODUÇÃO
Cuidam os autos de tomada de contas especial instaurada pelo Fundo Nacional de Desenvolvimento da Educação, em desfavor do Sr. Agamenon Lima Milhomem, Prefeito no período de 1º/1/2009 a 31/12/2012, em razão da omissão no dever de prestar contas dos recursos recebidos por força do Programa Dinheiro Direto na Escola - Plano de Desenvolvimento da Escola - PDDE-PDE, no exercício de 2011, cujo prazo encerrou-se em 30/4/2013.
HISTÓRICO
Em 4/7/2018, com fundamento na IN/TCU 71/2012, alterada pela IN/TCU 76/2016 e DN/TCU 155/2016, o dirigente da instituição Fundo Nacional de Desenvolvimento da Educação autorizou a instauração da tomada de contas especial. O processo foi registrado no sistema e-TCE com o número 1169/2018.
	Os recursos repassados pelo FNDE ao município de Peritoró/MA, no âmbito do Programa Dinheiro Direto na Escola - Plano de Desenvolvimento da Escola - PDDE-PDE - exercício 2011, totalizaram R$ 88.000,00 (peça 8) . 
	O fundamento para a instauração da Tomada de Contas Especial, conforme consignado na matriz de responsabilização elaborada pelo tomador de contas, foi a constatação da seguinte irregularidade: 
omissão no dever de prestar contas do PDDE/2011.
O FNDE entendeu que, em razão das medidas de resguardo ao erário adotadas pelo Sr. Jozias Lima Oliveira, Prefeito no período de 1º/1/2013 a 31/12/2016 e de 1º/1/2017 a 31/12/2020, quem deveria responder pelos débitos apurados seria o Sr. Agamenon Lima Milhomem, Prefeito no período de 1º/1/2009 a 31/12/2012, conforme o Relatório de TCE 444/2018  DIREC/COTCE/CGAPC/DIFIN-FNDE/MEC (peça 18) .
Contudo, como será explicitado no tópico EXAME TÉCNICO adiante, com base na análise   procedida na instrução preliminar de peça 25, quem deve responder individualmente por esse débito é o Sr. Jozias Lima Oliveira, Prefeito no período de 1º/1/2013 a 31/12/2016 e de 1º/1/2017 a 31/12/2020.
O Sr. Jozias Lima Oliveira foi devidamente comunicado e, diante da ausência de justificativas suficientes para elidir a irregularidade e da não devolução dos recursos, instaurou-se a tomada de contas especial.
	No relatório (peça 18) , o tomador de contas concluiu que o prejuízo importaria no valor original de R$ 88.000,00, imputando-se a responsabilidade a Agamenon Lima Milhomem, na condição de gestor dos recursos. 
	Em 20/12/2018, a Controladoria-Geral da União emitiu o relatório de auditoria (peça 19) , em concordância com o relatório do tomador de contas. O certificado de auditoria e o parecer do dirigente do órgão de controle interno concluíram pela irregularidade das presentes contas (peças 20 e 21) .
	Em 27/12/2018, o ministro responsável pela área atestou haver tomado conhecimento das conclusões contidas no relatório e certificado de auditoria, bem como do parecer conclusivo do dirigente do órgão de controle interno, manifestando-se pela irregularidade das contas, e determinou o encaminhamento do processo ao Tribunal de Contas da União (peça 22) .
Na instrução inicial (peça 25) , analisando-se os documentos nos autos, concluiu-se pela necessidade de realização de citação e audiência para as irregularidades abaixo: 
Irregularidade 1: não comprovação da boa e regular aplicação dos recursos federais repassados às unidades executoras vinculadas ao município de Peritoró/MA, em face da omissão no dever de prestar contas dos valores transferidos, no âmbito do Programa Dinheiro Direto na Escola  (PDDE) , no exercício de 2011, cujo prazo encerrou-se em 30/4/2013.
	Evidências da irregularidade: Informação 3198/2017/SEOPC/COPRA/CGAPC-DIFINFNDE (peça 12) e Relatório de TCE 448/2018  DIREC/COTCE/CGAPC/DIFIN-FNDE/MEC (peça 18) .
	Normas infringidas: art. 37, caput, c/c o art. 70, parágrafo único, da Constituição da República Federativa do Brasil; art. 93, do Decreto-lei 200/1967; art. 66, do Decreto 93.872/1986; e art. 19, inciso I, e §4º, alínea 'a', da Resolução CD/FNDE 17, de 19/4/2011.
	Débitos relacionados ao responsável Jozias Lima Oliveira:
	Data de ocorrência
	Valor histórico (R$) 

	2/12/2011
	88.000,00

		Cofre credor: Fundo Nacional de Desenvolvimento da Educação.
		Responsável: Jozias Lima Oliveira.
Conduta: não demonstrar a boa e regular aplicação dos recursos federais recebidos pelas unidades executoras vinculadas ao município de Peritoró/MA, à conta do Programa Dinheiro Direto na Escola - PDDE, exercício de 2011, em face da omissão na prestação de contas, cujo prazo encerrou-se em 30/4/2013.
Nexo de causalidade: a conduta descrita impediu o estabelecimento do nexo causal entre as possíveis despesas efetuadas com os recursos recebidos, no âmbito do Programa Dinheiro Direto na Escola (PDDE) , no exercício de 2011, em afronta ao art. 37, caput, c/c o art. 70, parágrafo único, da Constituição da República Federativa do Brasil; art. 93, do Decreto-lei 200/1967; art. 66, do Decreto 93.872/1986; e art. 19, inciso I, e §4º, alínea 'a', da Resolução CD/FNDE 17, de 19/4/2011.
Culpabilidade: não há excludentes de ilicitude, de culpabilidade e de punibilidade; é razoável supor que o responsável tinha consciência da ilicitude de sua conduta; era exigível conduta diversa da praticada, qual seja, desincumbir-se do seu dever por meio da apresentação da prestação de contas no prazo e forma devidos e estabelecer o prazo máximo de 30 dias para que as UEx apresentassem as respectivas prestações de contas ou a devolução dos recursos. 
Encaminhamento: citação.
Irregularidade 2: não cumprimento do prazo originalmente estipulado para prestação de contas do Programa Dinheiro Direto na Escola (PDDE) , a cargo das unidades executoras (UEx) vinculadas ao município de Peritoró/MA, cujo prazo encerrou-se em 30/4/2013.
	Evidências da irregularidade: Informação 3198/2017/SEOPC/COPRA/CGAPC-DIFINFNDE (peça 12) e Relatório de TCE 448/2018  DIREC/COTCE/CGAPC/DIFIN-FNDE/MEC (peça 18) .
	Normas infringidas: art. 37, caput, c/c o art. 70, parágrafo único, da Constituição da República Federativa do Brasil; art. 93, do Decreto-lei 200/1967; art. 66, do Decreto 93.872/1986; e art. 19, inciso I, e §4º, alínea 'a', da Resolução CD/FNDE 17, de 19/4/2011.
		Responsável: Jozias Lima Oliveira.
Conduta: não zelar para que as unidades executoras vinculadas ao município de Peritoró/MA prestassem contas dos recursos que receberam, no âmbito do Programa Dinheiro Direto na Escola - PDDE, no exercício de 2011, cujo prazo se encerrou no dia 30/4/2013.
Nexo de causalidade: a conduta descrita impediu o estabelecimento do nexo causal entre as possíveis despesas efetuadas com os recursos recebidos, no âmbito do Programa Dinheiro Direto na Escola (PDDE) , no exercício de 2011, em afronta ao art. 37, caput, c/c o art. 70, parágrafo único, da Constituição da República Federativa do Brasil; art. 93, do Decreto-lei 200/1967; art. 66, do Decreto 93.872/1986; e art. 19, inciso I, e §4º, alínea 'a', da Resolução CD/FNDE 17, de 19/4/2011.
Culpabilidade: não há excludentes de ilicitude, de culpabilidade e de punibilidade; é razoável supor que o responsável tinha consciência da ilicitude de sua conduta; era exigível conduta diversa da praticada, qual seja, estabelecer o prazo máximo de 30 dias para que as UEx apresentassem as respectivas prestações de contas ou a devolução dos recursos. 
Encaminhamento: audiência.
Em cumprimento ao pronunciamento da unidade (peça 27) , foi efetuada citação e audiência do responsável, nos moldes adiante:
 Sr. Jozias Lima Oliveira - promovida a citação e audiência do responsável, conforme delineado adiante:
	Comunicação: Ofício 1841/2019-TCU/Secex-TCE (peça 29) 
Data da Expedição: 25/4/2019
Data da Ciência: 3/5/2019 - peça 32
Observação: Ofício enviado para o endereço do responsável, conforme pesquisa de endereço no sistema da Receita Federal (peças 28 e 38) 
	
Conforme Despacho de Conclusão das Comunicações Processuais (peça 37) , informam-se que as providências inerentes às comunicações processuais foram concluídas. 
	Transcorrido o prazo regimental, o responsável apresentou suas alegações de defesa conforme documentação de peças 33 a 35.
ANÁLISE DOS PRESSUPOSTOS DE PROCEDIBILIDADE DA IN/TCU 71/2012
Prejuízo ao Contraditório e Ampla Defesa
	Verifica-se que não houve o transcurso de mais de dez anos desde o fato gerador sem que tenha havido a notificação dos responsáveis pela autoridade administrativa federal competente (art. 6º, inciso II, c/c art. 19, da IN/TCU 71/2012, modificada pela IN/TCU 76/2016) , uma vez que o fato gerador da irregularidade sancionada ocorreu em 1º/5/2013, haja vista que o vencimento do prazo para prestação de contas deu-se em 30/4/2013, e os responsáveis foram notificados sobre a irregularidade, pela autoridade administrativa competente, conforme abaixo:
Jozias Lima Oliveira, por meio do ofício acostado à peça 10, p. 1, recebido em 1º/10/2013, conforme AR (peça 11, p. 1) .
Valor de Constituição da TCE 	
	Verifica-se, ainda, que o valor atualizado do débito apurado (sem juros) , em 1º/1/2017, é de R$ 124.106,40, portanto, superior ao limite mínimo de R$ 100.000,00, na forma estabelecida conforme os arts. 6º, inciso I, e 19, da IN/TCU 71/2012, modificada pela IN/TCU 76/2016. 
OUTROS PROCESSOS NO TCU COM O MESMO RESPONSÁVEL
	Informa-se que foi encontrado débito imputável ao responsável em outros processos em tramitação no Tribunal:
	Responsável
	Processos

	Jozias Lima Oliveira
	Processo 016.631/2012-9, Processo 018.637/2014-0, Processo 008.108/2015-3 e Processo 019.629/2012-5

	A tomada de contas especial está, assim, devidamente constituída e em condição de ser instruída.
EXAME TÉCNICO			 
Passa-se agora ao exame das alegações de defesa apresentadas (peças 33 a 35) :
Manifestação do responsável (peça 33) :
O responsável alega que em nenhum momento se omitiu do dever de prestar contas dos recursos do PDDE/2011.
Ressaltou que, apesar das várias tentativas, não houve a transição de governo e, ao tomar posse em 1º/1/2013, não localizou, nos arquivos municipais, quaisquer documentos que possibilitassem a elaboração da respectiva prestação de contas.
Para identificar a situação do município, buscou informações junto ao FNDE, que esclareceu a inadimplência em relação ao PDDE/2011, e também notificou o ex-Prefeito Agamenon Lima Milhomem e o então Secretário Municipal de Educação, Sr. José Germano de Sousa Filho, os quais permaneceram silentes.
Por conta disso, para resguardar o erário municipal, propôs Ação Civil Pública por Ato de Improbidade Administrativa, bem como promoveu Representação Criminal em desfavor do Sr. Agamenon Lima Milhomem e do Sr. José Germano de Sousa Filho.
Dessa forma, entendeu o responsável que restou comprovado que, em nenhum momento, houve omissão ou má-fé em sua conduta em relação à omissão da prestação de contas do PDDE/2011, o que o isentaria de qualquer responsabilidade.
Análise da manifestação do responsável:
Cumpre esclarecer como a prestação de contas deve ocorrer, no âmbito do PDDE/2011, regulamentado pela Resolução CD/FNDE 17/2011.
Como houve repasse de recursos diretamente a unidades executoras (UEx) vinculadas ao município de Peritoró/MA, cabia ao Prefeito em exercício, à época do vencimento do prazo para prestação de contas, acompanhar, fiscalizar e controlar a execução desses recursos, bem como receber e analisar as respectivas prestações de contas, emitindo parecer favorável ou desfavorável acerca de sua aprovação, nos termos do art. 27, inciso II, alíneas 'k' e 'l', da Resolução CD/FNDE 17/2011.
A prestação de contas do total de R$ 88.000,00, repassado às unidades executoras  (UEx) vinculadas ao município de Peritoró/MA, deveria ter sido apresentada pelas UEx à municipalidade até 31 de dezembro do ano da efetivação do respectivo crédito nas contas específicas das UEx, ou seja, até 31/12/2011, nos termos do disposto no art. 19, inciso I, da Resolução CD/FNDE 17/2011, e os documentos necessários para cumprimento dessa obrigação deveriam estar arquivados nas próprias UEx.
Na ausência dessas prestações de contas, caberia ao prefeito em cujo mandato deveria ter ocorrido a análise, a consolidação e o encaminhamento das prestações de contas das unidades executoras ao FNDE, ainda que a aplicação dos recursos tenha ocorrido em gestão anterior, estabelecer o prazo máximo de 30 dias para que as UEx apresentassem as respectivas prestações de contas ou a devolução dos recursos (art. 19, §4º, alínea 'a', da Resolução CD/FNDE 17/2011) .
No caso concreto, cabe esclarecer que a documentação necessária à prestação de contas do PDDE/2011 deveria estar guardada nas respectivas unidades executoras, e não nos arquivos da municipalidade, como imaginou o responsável.
Como o prazo para a remessa dessas prestações de contas era até 30/4/2013, conforme disposto na Resolução CD/FNDE 5, de 7/3/2013, e que ocorreria durante a gestão do Sr. Jozias Lima Oliveira, o responsável ora chamado em citação era a pessoa que deveria adotar as providências junto às unidades executoras (UEx) , nos termos do art. 19, §4º, alínea 'a', da Resolução CD/FNDE 17/2011, e que não restou comprovado nos autos.
Portanto, ainda que tenha adotado as medidas necessárias para o resguardo do patrimônio público, conforme alegou o responsável, cabia ao prefeito sucessor acompanhar, fiscalizar e controlar a execução dos recursos repassados às UEx representativas de suas escolas, bem como receber e analisar as respectivas prestações de contas, emitindo parecer favorável ou desfavorável acerca de sua aprovação, nos termos do art. 27, inciso II, alíneas 'k' e 'l', da Resolução CD/FNDE 17/2011.
Nesse sentido, veja-se a jurisprudência do TCU:
A responsabilidade pela omissão no dever de prestar contas de recursos do Programa Dinheiro Direto na Escola  (PDDE)  está restrita ao prefeito em cujo mandato deveria ter ocorrido a análise, a consolidação e o encaminhamento das prestações de contas das unidades executoras ao FNDE, ainda que a aplicação dos recursos tenha ocorrido em gestão anterior. Acórdão 6744/2018-TCU-Primeira Câmara (Relator Ministro-Substituto Augusto Sherman) .
Entendimento idêntico foi adotado no Parecer do MP/TCU, da lavra do Procurador Marinus Marsico, abaixo transcrito:
A responsabilização levou em conta serem recursos transferidos na modalidade 'fundo a fundo', os quais não são geridos pela prefeitura, mas por unidades executoras (UEx) , no caso, associações de pais e mestres e outras formas associativas representativas das escolas públicas (peça 2, p. 9-10) , beneficiárias diretas das transferências, com autonomia financeira e gestão dos recursos, inclusive com obrigação de prestar contas ao município. Por sua vez, a prefeitura tem o dever de consolidar e encaminhar as prestações de contas até 28 de fevereiro do ano subsequente, naquele ano, prazo ainda prorrogado até 30/4/2013, consoante Resoluções CD/FNDE nº s. 7/2012 e 5/2013. 
Nessas condições, considerando a obrigação de consolidar e apresentar a prestação de contas das unidades executoras surgida no ano seguinte ao de referência do PDDE, justifica-se responsabilizar apenas o ex-prefeito em cuja gestão findou o prazo para prestação de contas, Sr. Carleone Júnior de Araújo (2013-2016) , excluindo-se aquele em cuja gestão os recursos foram recebidos e geridos, Sr. Helton Luís Aguiar Júnior (2009-2012) . 
A propósito, mencione-se na jurisprudência o Acórdão 6744/2018-TCU-Primeira Câmara, no qual se concluiu que a responsabilidade pela prestação de contas está restrita ao prefeito em cujo mandato deveria ter ocorrido a análise, a consolidação e o encaminhamento das prestações de contas das unidades executoras do FNDE, mesmo que a aplicação dos recursos tenha ocorrido na gestão anterior.
Dessa forma, rejeitam-se as alegações de defesa apresentadas.
Da análise procedida nas alegações de defesa apresentadas pelo Sr. Jozias Lima Oliveira, verifica-se que as mesmas não foram suficientes para elidir as irregularidades pelas quais está sendo responsabilizado, de forma que devem ser rejeitadas as suas alegações de defesa.
Não há elementos para que se possa efetivamente aferir e reconhecer a ocorrência de boa-fé na conduta do Sr. Jozias Lima Oliveira, podendo este Tribunal, desde logo, proferir o julgamento de mérito pela irregularidade das contas, conforme os termos dos §§ 2º e 6º do art. 202 do Regimento Interno do TCU, condenando-se o responsável ao débito apurado e aplicando-lhe a multa prevista no art. 57, da Lei 8.443/1992.
Cumpre relembrar que o FNDE, na fase interna, havia atribuído a responsabilidade pela omissão da prestação de contas do PDDE/2011 ao Sr. Agamenon Lima Milhomem.
Como ficou demonstrado que o Sr. Jozias Lima Oliveira é quem deve responder por essa irregularidade, deve-se excluir o Sr. Agamenon Lima Milhomem da presente relação processual.
PRESCRIÇÃO DA PRETENSÃO PUNITIVA
	Vale ressaltar que a pretensão punitiva, conforme Acórdão 1441/2016-TCU-Plenário, Relator Ministro Benjamin Zymler, que uniformizou a jurisprudência acerca dessa questão, subordinase ao prazo geral de prescrição indicado no art. 205, do Código Civil, que é de dez anos, contado da data de ocorrência da irregularidade sancionada, nos termos do art. 189, do Código Civil, sendo este prazo interrompido pelo ato que ordenar a citação, a audiência ou a oitiva do responsável.
No caso em exame, não ocorreu a prescrição, uma vez que a irregularidade sancionada ocorreu em 1º/5/2013, e o ato de ordenação da citação ocorreu em 29/3/2019.
CUMULATIVIDADE DE MULTAS 
Quanto à possibilidade de aplicação cumulativa das multas dos arts. 57 e 58, inciso I, da Lei 8.443/1992, ainda que seja adequada a realização de citação e audiência do responsável, por força do disposto no art. 209, §4º, do RI/TCU, o Tribunal reconhece que existe relação de subordinação entre as condutas de 'não comprovação da aplicação dos recursos' e de 'omissão na prestação de contas', sendo a primeira consequência da segunda, o que enseja, na verificação das duas irregularidades, a aplicação da multa do art. 57, com o afastamento da multa do art. 58, inciso I, em atenção ao princípio da absorção (Acórdão 9579/2015-TCU-Segunda Câmara, Relator Ministro Vital do Rêgo; Acórdão 2469/2019-TCU-Primeira Câmara, Relator Ministro Augusto Sherman) .
Conforme leciona Cezar Bitencourt (Tratado de Direito Penal: parte geral - 8ª Edição - São Paulo: Saraiva, 2003. Pg. 565) , na absorção, ' (...) a pena do delito mais grave absorve a pena do delito menos grave, que deve ser desprezada'. No caso concreto, a 'omissão no dever de prestar contas', embora seja uma irregularidade autônoma, funciona como fase ou meio para a consecução da 'não comprovação da aplicação dos recursos', havendo clara relação de interdependência entre essas condutas. Dessa forma, recaindo as duas ocorrências num mesmo gestor, deve prevalecer a pena do delito mais grave, qual seja, a multa do art. 57, da Lei 8.443/1992.
CONCLUSÃO
	Em face da análise promovida na seção 'Exame Técnico', verifica-se que o responsável não logrou comprovar a boa e regular aplicação dos recursos.
Vale ressaltar que a jurisprudência pacífica nesta Corte é no sentido da imprescritibilidade das ações de ressarcimento ao erário (Súmula TCU 282) . Dessa forma, identificado dano ao erário, devese instaurar e julgar o processo de tomada de contas especial para responsabilizar seus agentes causadores, respeitando o direito ao contraditório e à ampla defesa, independentemente de quando ocorreram os atos impugnados.
Verifica-se também que não houve a prescrição da pretensão punitiva, conforme análise já realizada.
	Tendo em vista que não constam dos autos elementos que permitam reconhecer a boa-fé do responsável, sugere-se que as suas contas sejam julgadas irregulares, nos termos do art. 202, § 6º, do RI/TCU, com a imputação do débito atualizado monetariamente e acrescido de juros de mora, nos termos do art. 202, §1º do RI/TCU, descontado o valor eventualmente recolhido, com a aplicação da multa prevista no art. 57, da Lei 8.443/1992.
Por fim, como não houve elementos que pudessem modificar o entendimento acerca das irregularidades em apuração, mantém-se a matriz de responsabilização presente na peça 24.
PROPOSTA DE ENCAMINHAMENTO
	Diante do exposto, submetem-se os autos à consideração superior, propondo:
a) excluir da relação processual Agamenon Lima Milhomem (CPF XXX.682.863-XX) ;
b) julgar irregulares, nos termos dos arts. 1º, inciso I, 16, inciso III, alíneas 'a' e 'c', da Lei 8.443/1992, c/c os arts. 19 e 23, inciso III, da mesma Lei, as contas do responsável Jozias Lima Oliveira (CPF XXX.018.263-XX) , condenando-o ao pagamento da importância a seguir especificada, atualizada monetariamente e acrescida dos juros de mora, calculada a partir da data discriminada até a data da efetiva quitação do débito, fixando-lhe o prazo de quinze dias, para que comprove, perante o Tribunal, o recolhimento da referida quantia aos cofres do Fundo Nacional de Desenvolvimento da Educação, nos termos do art. 23, inciso III, alínea 'a', da citada lei, c/c o art. 214, inciso III, alínea 'a', do Regimento Interno do TCU:
			Débito relacionado somente ao responsável Jozias Lima Oliveira.
	Data de ocorrência
	Valor histórico (R$) 

	2/12/2011
	88.000,00

c) aplicar ao responsável Jozias Lima Oliveira (CPF XXX.018.263-XX) , a multa prevista no art. 57, da Lei 8.443/1992, c/c o art. 267, do Regimento Interno do TCU, fixando-lhe o prazo de quinze dias, a contar da notificação, para que comprove, perante o Tribunal (art. 214, inciso III, alínea 'a', do Regimento Interno do TCU) , o recolhimento da dívida aos cofres do Tesouro Nacional, atualizada monetariamente desde a data do acórdão que vier a ser proferido por este Tribunal até a do efetivo recolhimento, se paga após o vencimento, na forma da legislação em vigor;
d) autorizar, desde logo, a cobrança judicial das dívidas, caso não atendida a notificação, na forma do disposto no art. 28, inciso II, da Lei 8.443/1992;
e) autorizar também, desde logo, se requerido, com fundamento no art. 28, inciso I, da Lei 8.443/1992, c/c o art. 217, §§ 1º e 2º, do Regimento Interno do TCU, o parcelamento das dívidas em até 36 parcelas, incidindo, sobre cada parcela, corrigida monetariamente, os correspondentes acréscimos legais, fixando-lhe o prazo de quinze dias, a contar do recebimento da notificação, para comprovar, perante o Tribunal, o recolhimento da primeira parcela, e de trinta dias, a contar da parcela anterior, para comprovar o recolhimento das demais parcelas, devendo incidir, sobre cada valor mensal, atualizado monetariamente, os juros de mora devidos, no caso do débito, na forma prevista na legislação em vigor, alertando o responsável de que a falta de comprovação do recolhimento de qualquer parcela importará o vencimento antecipado do saldo devedor, nos termos do § 2º do art. 217 do Regimento Interno deste Tribunal; 
f) enviar cópia do Acórdão a ser prolatado, bem como do Relatório e do Voto que o fundamentarem à Procuradoria da República no Estado do Maranhão, nos termos do § 3º do art. 16 da Lei 8.443/1992, c/c o § 7º do art. 209 do Regimento Interno/TCU, para adoção das medidas cabíveis; e
g) enviar cópia do Acórdão que vier a ser proferido ao Fundo Nacional de Desenvolvimento da Educação e ao responsável, para ciência, informando que a presente deliberação, acompanhada do Relatório e do Voto que a fundamenta, está disponível para a consulta no endereço www.tcu.gov.br/acordaos, além de esclarecer que, caso requerido, o TCU poderá fornecer sem custos as correspondentes cópias, de forma impressa.
É o relatório.

Antonio Eber Braga (OAB/MA n° 10.676), representando Jozias Lima Oliveira.

Subprocurador-Geral Paulo Soares Bugarin.

TOMADA DE CONTAS ESPECIAL. FUNDO NACIONAL DE DESENVOLVIMENTO DA EDUCAÇÃO. PROGRAMA DINHEIRO DIRETO NA ESCOLA. CITAÇÃO. RESPONSÁVEL CONDENADO PELO MESMO ATO NA ESFERA JUDICIAL. TRÂNSITO EM JULGADO DA SENTENÇA CONDENATÓRIA. AUSÊNCIA DE PRESSUPOSTOS DE DESENVOLVIMENTO VÁLIDO E REGULAR DO PROCESSO. ARQUIVAMENTO SEM JULGAMENTO DE MÉRITO.

TOMADA DE CONTAS ESPECIAL (TCE)

Secretaria de Controle Externo de Tomada de Contas Especial (SecexTCE).

Trago ao colegiado tomada de contas especial instaurada pelo Fundo Nacional de Desenvolvimento da Educação (FNDE) , em desfavor do Sr. Agamenon Lima Milhomem, Prefeito de Peritoró-MA, no período de 1º/1/2009 a 31/12/2012, em razão da omissão no dever de prestar contas dos recursos recebidos por força do Programa Dinheiro Direto na Escola - Plano de Desenvolvimento da Escola - PDDE-PDE, no exercício de 2011, cujo prazo para prestação de contas encerrou-se em 30/4/2013.
2.      	Não obstante esta TCE tenha sido originalmente instaurada pelo FNDE contra o Sr. Agamenon Lima Milhomem, Prefeito no período de 1º/1/2009 a 31/12/2012, em virtude da omissão no dever de prestar contas, a unidade técnica deste Tribunal, em sua instrução preliminar (peças 25/27) , concluiu que o prefeito antecessor não teria responsabilidade no presente caso e chamou aos autos o Sr. Jozias Lima Oliveira, Prefeito no período de 1º/1/2013 a 31/12/2016 e de 1º/1/2017 a 31/12/2020, em virtude de o prazo de prestação de contas dos referidos recursos encerrar-se em 30/4/2013, portanto, na gestão deste último gestor.
3.      	Por relevante, reproduzo parte da instrução técnica (peça 25) , ratificada pelos dirigentes da unidade (peças 26/27) , na qual fundamentam a medida processual adotada:
"15. Da análise dos documentos presentes nos autos, verifica-se que Agamenon Lima Milhomem (CPF 737.682.863-04) era a pessoa responsável pela gestão e execução dos recursos federais recebidos à conta do Programa Dinheiro Direto na Escola (PDDE) - exercício 2011, e que Jozias Lima Oliveira (CPF 202.018.263-72) era a pessoa responsável pela apresentação da prestação de contas, tendo o seu prazo expirado em 30/4/2013.
 (...) 
17. Entretanto, o Sr. Jozias Lima Oliveira não apresentou justificativas suficientes para elidir a irregularidade e não recolheu o montante devido aos cofres do Fundo Nacional de Desenvolvimento da Educação, razão pela qual sua responsabilidade deve ser mantida.
18. Como houve repasse de recursos diretamente a unidades executoras (UEx) vinculadas ao município de Peritoró/MA, cabia ao Prefeito em exercício, à época do vencimento do prazo para prestação de contas, acompanhar, fiscalizar e controlar a execução desses recursos, bem como receber e analisar as respectivas prestações de contas, emitindo parecer favorável ou desfavorável acerca de sua aprovação, nos termos do art. 27, inciso II, alíneas 'k' e 'l', da Resolução CD/FNDE 17/2011. 
19. Nesse ponto, importante destacar como a prestação de contas deve ocorrer, no âmbito do PDDE/2011, regulamentado pela Resolução CD/FNDE 17/2011. 
20. A prestação de contas do total de R$ 88.000,00, repassado às unidades executoras (UEx) vinculadas ao município de Peritoró/MA, deveria ter sido apresentada pelas UEx à municipalidade até 31 de dezembro do ano da efetivação do respectivo crédito nas contas específicas das UEx, ou seja, até 31/12/2011, nos termos do disposto no art. 19, inciso I, da Resolução CD/FNDE 17/2011, e os documentos necessários para cumprimento dessa obrigação deveriam estar arquivados nas próprias UEx. 
21. Na ausência dessas prestações de contas, caberia ao prefeito em cujo mandato deveria ter ocorrido a análise, a consolidação e o encaminhamento das prestações de contas das unidades executoras ao FNDE, ainda que a aplicação dos recursos tenha ocorrido em gestão anterior, estabelecer o prazo máximo de 30 dias para que as UEx apresentassem as respectivas prestações de contas ou a devolução dos recursos (art. 19, §4º, alínea 'a', da Resolução CD/FNDE 17/2011) . 
22. No caso concreto, o prazo para a remessa dessas prestações de contas era até 30/4/2013, durante a gestão do Sr. Jozias Lima Oliveira, que era a pessoa que deveria adotar as providências junto às unidades executoras (UEx) , nos termos do art. 19, §4º, alínea 'a', da Resolução CD/FNDE 17/2011, e que não restou comprovado nos autos. 
23. Portanto, ainda que tenha adotado as medidas necessárias para o resguardo do patrimônio público, cabia ao prefeito sucessor acompanhar, fiscalizar e controlar a execução dos recursos repassados às UEx representativas de suas escolas, bem como receber e analisar as respectivas prestações de contas, emitindo parecer favorável ou desfavorável acerca de sua aprovação, nos termos do art. 27, inciso II, alíneas 'k' e 'l', da Resolução CD/FNDE 17/2011. 
24. Nesse sentido, veja-se a jurisprudência do TCU: A responsabilidade pela omissão no dever de prestar contas de recursos do Programa Dinheiro Direto na Escola (PDDE) está restrita ao prefeito em cujo mandato deveria ter ocorrido a análise, a consolidação e o encaminhamento das prestações de contas das unidades executoras ao FNDE, ainda que a aplicação dos recursos tenha ocorrido em gestão anterior. Acórdão 6744/2018-TCU-Primeira Câmara (Relator Ministro-Substituto Augusto Sherman) . 
25. Diante da ausência dessas prestações de contas e em razão da não adoção das providências visando a apresentação da prestação de contas pelas UEx ou mesmo a devolução desses recursos, o Sr. Jozias Lima Oliveira responderá pelo débito de R$ 88.000,00, bem como será chamado em audiência por não zelar para que as unidades executoras prestassem contas dos recursos que receberam, no âmbito do Programa Dinheiro Direto na Escola - PDDE, no exercício de 2011, cujo prazo se encerrou no dia 30/4/2013."
4.       	No mérito, a SecexTCE propõe (peças 39/41) excluir da relação processual o Sr. Agamenon Lima Milhomem e o julgamento pela irregularidade das contas do Sr. Jozias Lima Oliveira, condenando-o em débito e imputando-lhe multa proporcional ao dano apurado.
5.       	Tal encaminhamento foi ratificado, em cota singela, pelo Ministério Público junto ao TCU (peça 42) .
***
6.      	Inicialmente, peço vênias à unidade técnica e ao Ministério Público junto ao TCU, para divergir do encaminhamento sugerido, no sentido de excluir o Sr. Agamenon Lima Milhomem da relação processual e julgar as contas apenas do Sr. Jozias Lima Oliveira, pelos motivos a seguir delineados.
7.      	Em primeiro lugar, verifico que ainda que o fundamento adotado para a medida esteja assentada no dispositivo regulamentar que orienta as ações do PDDE (Programa Dinheiro Direto na Escola) , nos termos do art. 19, § 4º, alínea "a", da Resolução CD/FNDE 17/2011, no caso concreto identifico elementos que determinam tratamento diferente do propugnado pelo exame técnico, ainda que tal tese tenha sido reforçada por jurisprudência desta Corte, mencionado o Acórdão 6744/2018-TCU-Primeira Câmara, relatoria do Ministro-Substituto Augusto Sherman. 
8.       	Com efeito, expressa o mencionado Acórdão:
"A responsabilidade pela omissão no dever de prestar contas de recursos do Programa Dinheiro Direto na Escola (PDDE) está restrita ao prefeito em cujo mandato deveria ter ocorrido a análise, a consolidação e o encaminhamento das prestações de contas das unidades executoras ao FNDE, ainda que a aplicação dos recursos tenha ocorrido em gestão anterior. Acórdão 6744/2018-TCU-Primeira Câmara (Relator Ministro-Substituto Augusto Sherman) ."
9.      	No entanto, no presente caso o Sr. Jozias Lima Oliveira, conforme alega na sua defesa e confirma o exame técnico (parágrafo 27 da instrução de peça 39) , prefeito sucessor, adotou as medidas necessárias para o resguardo do patrimônio público. Relembro o que diz a unidade técnica:
	"27. Portanto, ainda que tenha adotado as medidas necessárias para o resguardo do patrimônio público, conforme alegou o responsável, cabia ao prefeito sucessor acompanhar, fiscalizar e controlar a execução dos recursos repassados às UEx representativas de suas escolas, bem como receber e analisar as respectivas prestações de contas, emitindo parecer favorável ou desfavorável acerca de sua aprovação, nos termos do art. 27, inciso II, alíneas 'k' e 'l', da Resolução CD/FNDE 17/2011."  (ênfase acrescida) 
10.   	Nesse contexto, considero que o Sr. Jozias Lima Oliveira cumpriu, em parte ponderável, o disposto na Súmula/TCU 230, já na nova dicção dada pelo Acórdão nº 206-TCU-Plenário, o qual modificou o texto até então vigente para adequá-lo à jurisprudência recente do Tribunal e ampliar os efeitos pedagógico e de segurança jurídica do aludido verbete sumular; vejamos:
"Compete ao prefeito sucessor apresentar a prestação de contas referente aos recursos federais recebidos por seu antecessor, quando este não o tiver feito e o prazo para adimplemento dessa obrigação vencer ou estiver vencido no período de gestão do próprio mandatário sucessor, ou, na impossibilidade de fazê-lo, adotar as medidas legais visando ao resguardo do patrimônio público."
11.   	E consta dos autos documentação comprobatória dessas providências, adotadas pelo sucessor contra o Sr. Agamenon Lima Milhomem e José Germano de Sousa Filho, ex-Secretário municipal de educação do município, a saber: i) ação civil pública por ato de improbidade administrativa (peça 33, fls. 7/20 e 34, fls. 1/6) ; ii) representação criminal (peça 34, fls. 7/12) .
12.    	Ainda que não tenha demonstrado nos autos as providências específicas que alega ter adotado no sentido da apresentação da prestação de contas (teria oficiado à Coordenadoria-Geral do PDDE; teria buscado notificar o ex-prefeito juntamente com o ex-secretário de educação, para que comprovassem o eventual encaminhamento e a regularidade nas prestações de contas dos exercícios de 2011 e 2012, sem obter manifestação dos mesmos) , considero que a responsabilização do Sr. Jozias Lima Oliveira seria medida desproporcional ao contexto fático em análise, porquanto atuou com base em orientação do TCU, veiculada por intermédio da retro mencionada Súmula de jurisprudência.
13.     	Assim, ainda que considerasse insuficientes as providências adotadas pelo Sr. Jozias, eis que se afastaram da instauração da Tomada de Contas Especial, visto que a súmula orienta nesse sentido, o procedimento que considero adequado por parte da unidade instrutiva do Tribunal, seria o chamamento de ambos os gestores aos autos, em solidariedade, para fazer cumprir expressamente a Súmula do Tribunal, que determina adoção das medidas legais, sob pena de co-responsabilidade.
14.     	Não havendo sido chamados aos autos os dois gestores que, na minha leitura, deram causa ao dano ao erário e à consequente Tomada de Contas Especial, caberia restituição dos autos à unidade instrutiva para saneamento e citação solidária de ambos os responsáveis, em cumprimento à parte final do enunciado da Súmula TCU 230 (sob pena de co-responsabilidade) , e para que se oportunizasse o contraditório e a ampla defesa também ao Sr. Agamenon Milhomem, prefeito responsável pela aplicação dos recursos do programa de que se trata.
15.    	No entanto, compulsando os autos, verifico que à peça 34, fls. 13/20, consta sentença subscrita pela Sra. Juíza de Direito Titular da 1ª Vara da Comarca de Coroatá-MA, condenatória do Sr. Agamenon Lima Milhomem, na ação civil pública por ato de improbidade administrativa de autoria do município de Peritoró (mencionada pelo defendente nas suas alegações de defesa) , vazada, em essência nos seguintes termos (parte dispositiva) :
"Em razão do exposto, REJEITO a preliminar de inépcia da petição inicial, DECLARO a ilegitimidade passiva do réu JOSÉ GERMANO DE SOUSA FILHO e JULGO PROCEDENTE a presente ação de improbidade administrativa com relação ao réu AGAMENON LIMA MILHOMEM por ter praticado os atos descritos nos artigos 10, caput, e 11, inciso VI, da Lei 8.429/1992, condenando-o nas seguintes penas: ressarcir ao MUNICIPIO DE PERITORÓ/MA a quantia correspondente ao prejuízo sofrido pela municipalidade, num total R$ 285.144,94 (duzentos e oitenta e cinco mil, cento e quarenta e quatro reais e noventa e quatro centavos) , corrigidos monetariamente e acrescidos de juros de 0,5% (cinco décimos por cento) ao mês, incidentes desde a data do repasse dos valores ao ente público; suspensão dos direitos políticos pelo prazo de oito anos; pagamento de multa civil no montante correspondente a uma vez o valor do dano patrimonial (prejuízo sofrido pelo município) , num total R$ 285.144,94 (duzentos e oitenta e cinco mil, cento e quarenta e quatro reais e noventa e quatro centavos) ; proibição de contratar com o Poder Público ou receber benefícios ou incentivos fiscais ou creditícios, direta ou indiretamente, ainda que por intermédio de pessoa jurídica da qual seja sócio majoritário, pelo prazo de cinco anos; tudo nos termos do art. 487, inciso I, do CPC, e art. 12, inciso II e III, e seu parágrafo único, da Lei n° 8.429/92; Custas pela parte ré. Condeno, ainda, a parte ré ao pagamento de honorários advocatícios que arbitro no montante de 10% (dez por cento) do valor mencionado nos itens 'a' e 'c' supra (artigo 87, § 2° do Código de Processo Civil) . Após a certificação do trânsito em julgado: a) intime-se o réu para recolher as custas no prazo de 15 (quinze) dias da intimação, nos termos do art. 16 da Lei n° 9.289/96; b) oficie-se ao Tribunal Regional Eleitoral do Maranhão, acerca da suspensão dos direitos políticos do réu, remetendo-lhe cópias desta sentença e da certidão do seu trânsito em julgado; c) oficiem-se ao Tribunal de Contas da União - TCU; aos Tribunais de Contas dos Estados e do Distrito Federal; ao Banco Central do Brasil - BCB; ao Banco Nacional de Desenvolvimento Econômico e Social - BNDES; ao Banco do Brasil S/A; à Caixa Econômica Federal - CEF; e ao Banco do Nordeste do Brasil - BNB, remetendo-lhes cópias desta sentença e da certidão do seu trânsito em julgado, para que eles observem a proibição de contratar com o Poder Público ou receber benefícios ou incentivos fiscais ou de creditícios; d) providencie-se o cadastramento deste processo no Cadastro Nacional de Condenados por Ato de Improbidade Administrativa e por Ato que implique Inelegibilidade - CNCIAI, do Conselho Nacional de Justiça (artigo 3° da Resolução CNJ n° 44, de 2007) . Publique-se. Registre-se. Intimem-se as partes, inclusive o Ministério Público. Coroatá/MA, 11 de dezembro de 2017. Dra. Anelise Nogueira Reginato, Juíza de Direito Titular da 1ª Vara da Comarca de Coroatá. Resp: 137893."
16.     	Por oportuno, registro que na supra mencionada sentença consta comando expresso para notificação do Tribunal de Contas da União e que consulta efetuada pelo meu Gabinete no sítio do Tribunal de Justiça do Estado do Maranhão (TJMA) confirmou o trânsito em julgado da referida sentença (peça 43) .
17.    	Nesse contexto, conquanto conhecedor do princípio da independência das instâncias, considero que eventual novo processamento desta Tomada de Contas Especial, no âmbito deste Tribunal de Contas da União, teria resultado praticamente inócuo, ante os termos da sentença condenatória acima transcrita, resultado da medida adotada pelo Sr. Jozias Lima Oliveira, prefeito que sucedeu o Sr. Agamenon na gestão do município de Peritoró/MA, em 2013.
18.   	Digo isso, porque, como sabemos, a TCE presta-se, essencialmente, para buscar o ressarcimento ao erário de valores do dano, valores que não tiveram demonstrada a sua boa e regular aplicação, em benefício da sociedade, conforme expressa o art. 8º, in fine, da Lei 8.443/1992 (Lei Orgânica do TCU) :
"Art. 8° Diante da omissão no dever de prestar contas, da não comprovação da aplicação dos recursos repassados pela União, na forma prevista no inciso VII do art. 5° desta Lei, da ocorrência de desfalque ou desvio de dinheiros, bens ou valores públicos, ou, ainda, da prática de qualquer ato ilegal, ilegítimo ou antieconômico de que resulte dano ao Erário, a autoridade administrativa competente, sob pena de responsabilidade solidária, deverá imediatamente adotar providências com vistas à instauração da tomada de contas especial para apuração dos fatos, identificação dos responsáveis e quantificação do dano".  (ênfase acrescida) 
19.    	Assim sendo, o acórdão condenatório no processo de Tomada de Contas Especial, no âmbito do TCU, a teor do art. 19 da LOTCU, havendo débito, considera-se título executivo para fundamentar a respectiva ação de execução:
"Art. 19. Quando julgar as contas irregulares, havendo débito, o Tribunal condenará o responsável ao pagamento da dívida atualizada monetariamente, acrescida dos juros de mora devidos, podendo, ainda, aplicar-lhe a multa prevista no art. 57 desta Lei, sendo o instrumento da decisão considerado título executivo para fundamentar a respectiva ação de execução."  (ênfase acrescida) 
20.    	No presente caso, a sentença judicial, reproduzida parcialmente no parágrafo 15 desse voto, já representa o título executivo bastante para a cobrança da dívida perante a União, despiciendo, portanto, o saneamento desses autos como cogitei alhures, uma vez que estar-se-ia novamente movimentando todo o sistema de controle externo para se alcançar resultado já atingido pela esfera judicial.
21.      	Assim, tendo em conta os princípios da racionalidade administrativa e da economia processual, considero desnecessário restituir o presente processo para saneamento, cabendo ao Tribunal dar continuidade ao exame do feito, nos termos que ora propugno, para determinar, nos termos do art. 201, §3º, do regimento Interno/TCU o seu arquivamento, pela ausência de pressupostos de constituição e de desenvolvimento válido e regular do processo, verificado que o débito já fora quantificado em sede de ação judicial, bem como identificado o responsável, condenado ao ressarcimento do dano, com imputação de multa cível e suspensão dos direitos políticos pelo prazo de oito anos.
22.     	Nessas circunstâncias, aplicável ao feito o disposto no art. 212 do RITCU, verbis:
"Art. 212. O Tribunal determinará o arquivamento do processo de prestação ou de tomada contas, mesmo especial, sem julgamento do mérito, quando verificar a ausência de pressupostos de constituição e de desenvolvimento válido e regular do processo."
Ante o exposto, com as vênias de estilo por divergir dos pareceres precedentes, VOTO no sentido de que o Tribunal adote a deliberação que submeto à apreciação deste Colegiado.
TCU, Sala das Sessões, em 15 de março de 2022.
Ministro JOÃO AUGUSTO RIBEIRO NARDES 
Relator